ACORDAO-COMPLETO-2425540

ACÓRDÃO 2467/2020 ATA 35/2020 - PLENÁRIO

VISTOS, relatados e discutidos estes autos de Recurso de Revisão em Tomada de Contas Especial, interposto pelo Sr. Raimundo José Almeida de Araujo contra o Acórdão 3449/2015-TCU-Segunda Câmara, que julgou suas contas irregulares, condenando-o ao ressarcimento integral do débito e aplicando-lhe a multa prevista no artigo 57 da Lei Orgânica do TCU,
ACORDAM os Ministros do Tribunal de Contas da União, reunidos em Sessão do Plenário, ante as razões expostas pelo Relator, em:
9.1. conhecer, com fundamento nos arts. 32, inciso III, e 35, III, da Lei 8.443/1992, do Recurso de Revisão interposto pelo Sr. Raimundo José Almeida de Araujo, para reformar o Acórdão 3449/2015-TCU-Segunda Câmara, e julgar regulares com ressalvas as contas do recorrente, com fundamento nos arts. 1º, inc. I, 16, inciso II, e 18 da Lei 8.443/1992, dando-lhe quitação;
9.2. dar ciência deste Acórdão ao recorrente, ao órgão concedente dos recursos e à Procuradoria da República no Estado do Piauí.

Recurso de revisão contra decisão que julgou as contas do recorrente irregulares, condenou-o em débito e aplicou-lhe multa em razão da não execução do objeto pactuado em convênio firmado para a aquisição de 36.086 mudas enxertadas de cajueiro anão precoce.

Prefeitura Municipal de Colônia do Gurguéia/PI.

3. Interessados/Responsáveis/Recorrentes:
3.1. Interessado: Prefeitura Municipal de Colônia do Gurguéia/PI (CNPJ: 41.522.350/0001-03)
3.2. Responsável: Raimundo José Almeida de Araujo (CPF: XXX.765.713-XX)
3.3. Recorrente: Raimundo José Almeida de Araujo (CPF: XXX.765.713-XX)

Bruno Dantas.

13.1. Ministros presentes: José Mucio Monteiro (Presidente), Walton Alencar Rodrigues, Benjamin Zymler, Augusto Nardes, Aroldo Cedraz, Raimundo Carreiro (Relator), Ana Arraes e Bruno Dantas.
13.2. Ministro que alegou impedimento na Sessão: Bruno Dantas.
13.3. Ministro-Substituto convocado: Augusto Sherman Cavalcanti.
13.4. Ministros-Substitutos presentes: Marcos Bemquerer Costa, André Luís de Carvalho e Weder de Oliveira.

RAIMUNDO CARREIRO

Ministro Vital do Rêgo.

Inicialmente, registro que atuo no presente processo por ter sido sorteado, conforme Termo de Sorteio à peça 94.
2.	Adoto como Relatório, a instrução feita no âmbito da Serur (peça 85) , a qual obteve a concordância do Diretor (peça 86) .
"INTRODUÇÃO
Trata-se de recurso de revisão interposto pelo Sr. Raimundo Jose Almeida de Araujo (peças 77-79) contra o Acórdão 3449/2015-TCU-Segunda Câmara (peça 19) , de Relatoria do Exmo. Ministro Vital do Rêgo.
1.1 A deliberação recorrida apresenta o seguinte teor:
VISTOS, relatados e discutidos estes autos de tomada de contas especial instaurada pelo Ministério da Agricultura, Pecuária e Abastecimento (Mapa) em desfavor do Sr. Raimundo José Almeida de Araújo, prefeito de Colônia do Gurguéia/PI no período de 2001 a 2008, em vista da não execução do objeto pactuado no Convênio 233/2004 (Siafi 518116) tendo como finalidade a aquisição de 36.086 mudas enxertadas de cajueiro anão precoce, que beneficiariam 360 agricultores dentro do programa de expansão da cajucultura, por meio da melhoria da infraestrutura produtiva e econômica dos pequenos produtores rurais do município.
ACORDAM os Ministros do Tribunal de Contas da União, reunidos em Sessão da 2ª Câmara, ante as razões expostas pelo Relator, em:
9.1	 julgar irregulares as contas do Sr. Raimundo José Almeida de Araújo, com fundamento nos arts. 1º, inciso I, 16, inciso III, alíneas 'b' e 'c', e 19 e 23, inciso III, da Lei 8.443/1992, e condená-lo ao pagamento da quantia a seguir especificada, fixando-lhe o prazo de 15 (quinze) dias, a contar da notificação, para comprovar, perante o Tribunal (em consonância com o art. 214, inciso III, alínea 'a', do Regimento Interno) , o recolhimento da dívida aos cofres do Tesouro Nacional, atualizada monetariamente e acrescida dos correspondentes acréscimos legais, calculados a partir da data discriminada até a data do efetivo recolhimento, na forma prevista na legislação em vigor:
	Data da ocorrência
	Valor original

	11/1/2005
	R$ 69.100,68

9.2 aplicar ao Sr. Raimundo José Almeida de Araújo a multa prevista no art. 57 da Lei 8.443/1992 c/c o art. 267 do Regimento Interno, no valor de R$ 5.000,00 (cinco mil reais) com a fixação do prazo de 15 (quinze) dias, a contar da notificação, para comprovar, perante o Tribunal (art. 214, inciso III, alínea "a", do Regimento Interno) , o recolhimento da dívida aos cofres do Tesouro Nacional, atualizada monetariamente desde a data do presente acórdão até a data do efetivo recolhimento, se for paga após o vencimento, na forma da legislação em vigor;
9.3	 autorizar, desde logo, a cobrança judicial da dívida, caso não atendida a notificação nos termos do art. 28, inciso II, da Lei 8.443/1992;
9.4 autorizar o pagamento da dívida em até 36 (trinta e seis) parcelas mensais e consecutivas, caso solicitado, nos termos do art. 26 da Lei 8.443/1992, c/c o art. 217 do Regimento Interno, fixando-se o vencimento da primeira parcela em 15 (quinze) dias, a contar do recebimento da notificação, e as demais a cada 30 (trinta) dias, devendo incidir sobre cada parcela, atualizada monetariamente, os encargos legais devidos, na forma prevista na legislação em vigor;
9.5 alertar o responsável de que a falta de comprovação do recolhimento de qualquer parcela importará o vencimento antecipado do saldo devedor, nos termos do § 2º do art. 217 do Regimento Interno deste Tribunal;
9.6 	encaminhar cópia do presente Acórdão, bem como do Relatório e Voto que o fundamentarem, ao Procurador-Chefe da Procuradoria da República no Estado do Piauí para adoção das medidas que entender cabíveis, nos termos do § 3º do art. 16 da Lei 8.443/1992 c/c o § 7º do art. 209 do Regimento Interno do TCU.
HISTÓRICO 	
Trata-se de tomada de contas especial (TCE) instaurada no âmbito do Ministério da Agricultura, Pecuária e Abastecimento (Mapa) , em desfavor do Sr. Raimundo José Almeida de Araújo, ex-prefeito de Colônia do Gurguéia/PI (gestões 2001-2004 e 2005-2008) , em vista da não execução do objeto pactuado no Convênio 233/2004 (Siafi 518116) , tendo como objetivo a aquisição de 36.086 mudas enxertadas de cajueiro anão precoce, que beneficiariam 360 agricultores, dentro do programa de expansão da cajucultura, por meio da melhoria da infraestrutura produtiva e econômica dos pequenos produtores rurais do município de Colônia do Gurguéia/PI (peça 1, p. 4-18 e 20-30) .
Os recursos, segundo o constante da Cláusula Quarta dos Termos do Convênio, totalizam R$ 72.166,00, sendo R$ 70.000,00 de responsabilidade da Concedente e R$ 2.166,00 a título de contrapartida da Convenente (peça 1, p. 8) , repassado mediante a OB, de 11/1/2005 (peça 1, p. 50) . O ajuste vigeu no período de 30/12/2004 a 15/5/2005 (peça 1, p. 184) .
Considerando o não cumprimento dos objetos do convênio pactuado, especialmente pela perda de 90% das mudas, por meio do Acórdão 3449/2015-TCU-Segunda Câmara (peça 19) , o ex-prefeito teve suas contas julgadas irregulares e foi condenado ao ressarcimento do débito integral (item 9.1) , abatida quantia devolvida (peça 12) . Na ocasião, ao responsável também foi aplicada a multa do art. 57 (item 9.2) , da Lei 8.443/1992 (Lei Orgânica do TCU) .
Em face do acórdão condenatório, foi interposto recurso de reconsideração (peça 32) , que foi conhecido, porém, no mérito, desprovido pelo Acórdão 4457/2017-TCU-Segunda Câmara (peça 50) .
Nesta fase, examinam-se novas impugnações ao acórdão condenatório, desta vez por recurso de revisão interposto pelo ex-prefeito, Sr. Raimundo José Almeida de Araújo (peças 77-79) .
EXAME DE ADMISSIBILIDADE 
O recurso preenche os requisitos de admissibilidade, conforme exigência do art. 35 da Lei 8.443/1992 (Lei Orgânica do TCU) . Refere-se, ainda, à responsável legitimado e meio recursal adequado para impugnar o Acórdão 3449/2015-TCU-Segunda Câmara (peça 19) .
Assim, ratificam-se as propostas de conhecimento do recurso, formuladas nos exames de peças 80-81, acolhidas pelo Ministro-Relator Bruno Dantas, conforme despacho (peça 83) .
EXAME DE MÉRITO
Delimitação do recurso
No recurso trazido (peças 77-79) , no mérito, será necessário verificar se a inexecução do objeto do Convênio 233/2004 (Siafi 518116) foi elidida por eventual excludente de responsabilidade.
DO MÉRITO
Da análise de eventual excludente de responsabilidade na inexecução do objeto do Convênio 233/2004
Ao admitir a inexecução do objeto do Convênio 233/2004, o recorrente atribui tal fato a ocorrência de fatores climáticos extraordinários, e não por ausência ou mau planejamento. Ou seja, sustenta que houve excludente de sua responsabilidade, pois adotou todas as medidas cabíveis, sendo surpreendido por caso fortuito.
Alega que no período de execução do acordo houve considerável queda no volume de chuvas, refletindo no desinteresse dos agricultores em cultivar as mudas de caju e, consequentemente, prejudicando o processo de plantação, conforme trechos selecionados abaixo (peça 77, p. 4-5) :
No ano de 2005, época do convênio, no mês de abril a média foi de 4,8 m3 (quatro, oito metros cúbicos) , e em maio manteve-se com 1,8 (um, oito metros cúbicos) . Para fins de comparação, no mês de março a média foi de 5,4 m3 (cinco, quatro metros cúbicos) .
Portanto, existia, sim, expectativa de chuva, tanto que a própria SDN/MAPA concordou com os termos gerais do convênio, a fim de que a distribuição fosse realizada nos meses de abril e de maio. Porém, na realidade, houve uma redução considerável entre os anos de 2004 e 2005.
Basta analisarmos o ano de 2006, no qual a média de abril foi de 11,4 m3 (onze, quatro metros cúbicos) , e o ano de 2007, com média de 7,9 m3 (sete, nove metros cúbicos) , para comprovarmos que a queda do volume chuvoso foi refletida, principalmente, durante os meses de abril e maio de 2005, ou seja, durante a execução do convênio.
Dessa forma, entende que não deve ser responsabilizado pela não plantação das mudas, haja vista tal fato ter sido impactado por fatores alheios a sua vontade (caso fortuito) , bem como ter ocorrido a aquisição do objeto e respectiva distribuição.
Como documentação/informações complementares, o recorrente apresentou boletins pluviométricos do período (peças 77, p. 6-89, 78 e 79) .
Análise
Preliminarmente, cabe rememorar os termos do objeto do ajuste em questão, bem como as conclusões da equipe que realizou a fiscalização no local.
Por meio do Convênio 233/2004, o Município de Colónia do Gurguéia/PI se comprometeu a adquirir 36.083 mudas enxertadas de cajueiro anão precoce e distribuí-las a 360 agricultores de sua região. Conforme plano, a execução seria iniciada em dezembro de 2004 e o término estava previsto para março de 2005 (peça 1, p. 20) . Posteriormente, o término foi prorrogado para maio de 2005 (peça 1, p. 184) . Os recursos federais foram repassados somente em 11/1/2005 (peça 1, p. 50) .
Em 04/12/2007, houve fiscalização in loco  (peça 1, p. 116-118) , a qual atestou que:
7. CONCLUSÃO E ANÁLISE DA RELAÇÃO CUSTO BENEFÍCIO DA ATIVIDADE
Na vistoria in-loco, constatamos que a região dispõe de solo apropriado para o cultivo do caju e precipitação pluviométrica suficiente para o desenvolvimento do mesmo, porém nos últimos anos a falta de chuvas tem causado sérios problemas; As primeiras mudas distribuídas e plantadas, havia um perda em torno de 40%, no período de 04 a 09/04/2005, agora retornando aquele Município, no período de 26 a 29/12/2006, constatamos "in-loco" que as perdas gira em torno de 90%, ocasionadas por falta de preparo do solo, tratos culturais e principalmente por escassez de chuvas.
Concluímos que as metas programadas no Plano de Trabalho, tais como: aquisição de 36.086 (trinta e seis mil e oitenta e seis) mudas enxertadas de cajueiro anão precoce, transporte das mesmas e distribuição com os moradores e pequenos produtores rurais, foram cumpridas parcialmente.
Comno comentamos anteriormente, o baixo índice pluviométrico do Município prejudicou seriamente a distribuição das mudas, consequentemente o objetivo principal do Convênio não será atingido, ou seja, não haverá melhoria da qualidade de vida dos agricultores.
8. CONCLUSÃO E PARECER
Após esta nova diligência, atendendo solicitação da Coordenadora da CAO, Dra. Dilmani de Jesus Ribeiro da Silva, constatamos através de documentos apresentados na Prestação de Contas que a Prefeitura Municipal apresentou e de uma pesquisa/entrevista "in loco" com os beneficiários do Convênio, constatamos que a mesma, adquiriu 36.083 (trinta e duas mil, novecentos e vinte e nove) mudas enxertadas de caju anão precoce, transportando e distribuindo 32.929 (trinta e duas mil, novecentos e vinte nove) com os moradores e pequenos lavradores rurais do município, porém, analisando os números apresentados, verificamos que a Convenente não atingiu as metas do objetivo estabelecido no Plano de Trabalho, pois faltaram 3.154 (três mil, cento cinquenta e quadro) mudas a serem distribuídas, além do fato de que dos 360 (trezentos e sessenta) moradores e pequenos lavradores rurais, menos da metade foram beneficiados;
I - Dos 360 moradores e pequenos lavradores, foram beneficiados apenas 141, ou seja 39,16%.
II - Das 36.083 mudas de caju anão precoce, foram distribuídas 32.929, ou seja 91,26%.
Face as constatações verificadas temos a informar que: A Convenente não atingiu as metas estabelecidas no aludido Convênio.
Portanto, considerando as duas fases do cronograma de execução, do Plano de Trabalho (peça 1, p. 20 e 28) e os achados relatados no relatório de acompanhamento supracitado (peça 1, p. 116-118) , é possível sintetizar o índice de cumprimento do objeto do Convênio 233/2004 em 71%, conforme tabela abaixo:
	Etapa 1 - Aquisição de mudas
	Etapa 2 - Transporte/Distribuição de mudas

	50%
	50%

	Acordado
	Cumprido
	Acordado
	Cumprido

	36.083
	36.083
	36.083
	32.929

	100%
	100%
	100%
	91,26%*

*O cumprimento da Etapa 2 estava atrelado ao beneficiamento direto de 360 moradores, tendo em vista que apenas 141 foram beneficiados (39%) , tem-se que na verdade, o percentual de cumprimento da Etapa 2 ficou em 42% (141/32.929) . Assim, considerando o cumprimento de 100% da Etapa 1 (valia 50%) mais 42% da Etapa 2 (valia 50%) , tem-se que o total de cumprimento do objeto ficou em 71% (50% equivalente a Etapa 1 e 21% equivalente a Etapa 2) .
Dito isto, cabe tecer também acerca da responsabilidade dos administradores de recursos públicos no âmbito desta Corte de Contas. No TCU, a responsabilidade dos gestores públicos, com base no art. 70, parágrafo único, da Constituição Federal, é de natureza subjetiva, seguindo a regra geral da responsabilidade civil. Portanto, são exigidos, simultaneamente, os seguintes pressupostos: i) ato ilícito na gestão dos recursos públicos; ii) conduta dolosa ou culposa; iii) nexo de causalidade entre o dano e o comportamento do agente. Ainda, deve ser verificada a ocorrência de eventual excludente de culpabilidade, tal como inexigibilidade de conduta diversa ou ausência de potencial conhecimento da ilicitude. Nesse sentido, segue enunciados extraídos da jurisprudência selecionada:
A responsabilidade dos jurisdicionados perante o TCU é de natureza subjetiva, caracterizada mediante a presença de simples culpa stricto sensu, sendo desnecessária a caracterização de conduta dolosa ou má-fé do gestor para que este seja responsabilizado. Desse modo, é suficiente a quantificação do dano, a identificação da conduta do responsável que caracterize sua culpa, seja por imprudência, imperícia ou negligência, e a demonstração do nexo de causalidade entre a conduta culposa (stricto sensu) e a irregularidade que ocasionou o dano ao erário. (Acórdão 635/2017-TCU-Plenário, relator Ministro Aroldo Cedraz) 
A responsabilidade dos gestores perante o TCU é de natureza subjetiva, podendo se originar de conduta comissiva ou omissiva, dolosa ou culposa, cujo resultado seja a violação dos deveres impostos pelo regime de direito público aplicável àqueles que administram recursos da União ou, ainda, aos que, sem deter essa condição, causarem prejuízo aos cofres públicos. (Acórdão 6660/2015-TCU-Segunda Câmara, relator Ministro Augusto Nardes) 
A responsabilidade dos jurisdicionados perante o TCU é de natureza subjetiva e fica caracterizada mediante a presença de simples culpa, em sentido estrito (stricto sensu) . (Acórdão 1512/2015-TCU-Plenário, relator Ministro Bruno Dantas) 
Assim, na análise da conduta do agente, a presença do dolo não é imprescindível, pois configura agravante da conduta e será considerada, se for o caso, na dosimetria de eventual multa a ser aplicada. No presente caso, o recorrente sustenta que a não plantação de mudas não lhe pode ser imputada, haja vista o projeto ter observado planejamento adequado, mas que foi surpreendido por fatos fortuitos. 
De fato, observando os termos do convênio (peça 1, p. 20) , a aprovação do órgão concedente com o planejamento (peça 1, p. 36-40) e os boletins pluviométricos apresentados (peças 77, p. 6-89, 78 e 79) , é possível constatar que a expectativa de chuva foi frustrada de forma significativa.
Contudo, parte do objeto era a distribuição dessas mudas a agricultores e outros beneficiários diretos, fato que não ocorreu, pois, apenas 141 moradores e pequenos lavradores receberam as mudas adquiridas, ou seja, menos de 40%. 
Portanto, embora o recorrente não possa ser responsabilizado pela não plantação das mudas recebidas pelos agricultores, por inexigibilidade de conduta diversa, tem responsabilidade pela não distribuição de mais de 60% das mudas adquiridas, parte da Etapa 2 do objeto do Convênio 233/2004 (Siafi 518116) .
Assim, considerando o cumprimento e o aproveitamento de 71% do objeto pactuado, restou não executado e em débito, o percentual de 29%, que não tem caráter sancionatório ou punitivo, mas sim aspecto de ressarcimento civil do dano causado ao Erário.
Pelo exposto, entende-se pelo acolhimento parcial das razões recursais apresentadas.
CONCLUSÃO
Considerando a realização de planejamento e o aval do órgão concedente, não cabe responsabilização por não aproveitamento das mudas por parte dos beneficiários diretos, especialmente por desinteresse devido a mudanças climáticas significativas. Contudo, restou o débito e a responsabilização por inexecução de parte do objeto relativa a não distribuição de mudas a outros beneficiários (mais de 60%) . 
V - PROPOSTA DE ENCAMINHAMENTO
Ante o exposto, submetem-se os autos à consideração superior, propondo-se, com fundamento no art. 35 da Lei 8.443/1992:
I - conhecer do recurso de revisão interposto pelo Sr. Raimundo Jose Almeida de Araujo contra o Acórdão 3449/2015-TCU-Segunda Câmara, e, no mérito, dar-lhe provimento parcial, no sentido de reduzir em 71%, proporcionalmente, seu débito e multa.
	II - dar ciência da deliberação ao recorrente, ao órgão concedente dos recursos e à Procuradoria da República no Estado do Piauí [cf. item 9.6 do acórdão recorrido].
3.	O Secretário da Unidade Técnica, discordou da proposta de encaminhamento contida acima, e emitiu o seguinte parecer (peça 87) , verbis:
	
"Após revisar os autos, entendo necessário submeter ao Relator, Ministro Bruno Dantas, as considerações a seguir quanto ao mérito do recurso de peças 77-79, interposto por Raimundo José Almeida de Araújo, ex-Prefeito do Município de Colônia do Gurguéia/PI, em face do Acórdão 3449/2015-TCU-Segunda Câmara, relatado pelo Ministro Vital do Rêgo, transcrito abaixo, mantido pelo Acórdão 4457/2017-TCU-Segunda Câmara, relatado pelo Ministro Augusto Nardes:
9.1	julgar irregulares as contas do Sr. Raimundo José Almeida de Araújo, com fundamento nos arts. 1º, inciso I, 16, inciso III, alíneas 'b' e 'c', e 19 e 23, inciso III, da Lei  8.443/1992, e condená-lo ao pagamento da quantia a seguir especificada, fixando-lhe do prazo de 15 (quinze) dias, a contar da notificação, para comprovar, perante o Tribunal (em consonância com o art. 214, inciso III, alínea 'a', do Regimento Interno) , o recolhimento da dívida aos cofres do Tesouro Nacional, atualizada monetariamente e acrescida dos correspondentes acréscimos legais, calculados a partir da data discriminada até a data do efetivo recolhimento, na forma prevista na legislação em vigor:
	Data da ocorrência
	Valor original

	11/1/2005
	R$ 69.100,68

9.2 	aplicar ao Sr. Raimundo José Almeida de Araújo a multa prevista no art. 57 da Lei 8.443/1992 c/c o art. 267 do Regimento Interno, no valor de R$ 5.000,00 (cinco mil reais) com a fixação do prazo de 15 (quinze) dias, a contar da notificação, para comprovar, perante o Tribunal (art. 214, inciso III, alínea "a", do Regimento Interno) , o recolhimento da dívida aos cofres do Tesouro Nacional, atualizada monetariamente desde a data do presente acórdão até a data do efetivo recolhimento, se for paga após o vencimento, na forma da legislação em vigor; 
9.3	autorizar, desde logo, a cobrança judicial da dívida, caso não atendida a notificação nos termos do art. 28, inciso II, da Lei 8.443/1992; 
9.4 	autorizar o pagamento da dívida em até 36 (trinta e seis) parcelas mensais e consecutivas, caso solicitado, nos termos do art. 26 da Lei 8.443/1992, c/c o art. 217 do Regimento Interno, fixando-se o vencimento da primeira parcela em 15 (quinze) dias, a contar do recebimento da notificação, e as demais a cada 30 (trinta) dias, devendo incidir sobre cada parcela, atualizada monetariamente, os encargos legais devidos, na forma prevista na legislação em vigor; 
9.5 	alertar o responsável de que a falta de comprovação do recolhimento de qualquer parcela importará o vencimento antecipado do saldo devedor, nos termos do § 2º do art. 217 do Regimento Interno deste Tribunal; 
9.6	encaminhar cópia do presente Acórdão, bem como do Relatório e Voto que o fundamentarem, ao Procurador-Chefe da Procuradoria da República no Estado do Piauí para adoção das medidas que entender cabíveis, nos termos do § 3º do art. 16 da Lei 8.443/1992 c/c o § 7º do art. 209 do Regimento Interno do TCU. 
2. No recurso de revisão ora em análise (peças 77-79) , o recorrente sustenta, em resumo, ter havido excludente de responsabilidade, tendo em vista que a inexecução do objeto do Convênio 233/2004 decorreu de caso fortuito, consubstanciado em fatores climáticos extraordinários, com redução atípica das chuvas nos meses de abril e maio de 2005, quando da execução da avença. Para tanto, traz aos autos boletins pluviométricos do período de 2003 a 2018.
3. O auditor que instruiu o feito, com a anuência do diretor da subunidade técnica, acata a argumentação do recorrente acerca das condições climáticas extraordinárias. A proposta de mérito é no sentido de dar provimento parcial ao recurso, de modo a reduzir em 71%, proporcionalmente, o débito e a multa imputados ao recorrente. Esse percentual de redução decorreria do seguinte cálculo:
	Etapa 1 - Aquisição de mudas 
	Etapa 2 - Transporte/Distribuição de mudas 

	50% 
	50% 

	Acordado 
	Cumprido 
	Acordado 
	Cumprido 

	36.083 
	36.083 
	36.083 
	32.929 

	100% 
	100% 
	100% 
	91,26%* 

*O cumprimento da Etapa 2 estava atrelado ao beneficiamento direto de 360 moradores, tendo em vista que apenas 141 foram beneficiados (39%) , tem-se que na verdade, o percentual de cumprimento da Etapa 2 ficou em 42% (141/32.929) . Assim, considerando o cumprimento de 100% da Etapa 1 (valia 50%) mais 42% da Etapa 2 (valia 50%) , tem-se que o total de cumprimento do objeto ficou em 71% (50% equivalente a Etapa 1 e 21% equivalente a Etapa 2) .
4. Apesar de também me posicionar pelo provimento parcial do pedido, não me alinho à forma de cálculo do débito remanescente apresentada, como passo a detalhar na sequência.
5. Primeiramente, cabe descrever de forma adequada o objeto do Convênio 233/2004, destinado, conforme a Cláusula Primeira do ajuste (peça 1, p. 4) , a "apoiar a realização do Programa de Desenvolvimento da Fruticultura", devendo-se, para tanto, perseguir o Plano de Trabalho aprovado (peça 1, p. 20-30) .
6. O Plano de Trabalho (peça 1, p. 20-30) delimitou como objetos físicos do ajuste a aquisição de 36.083 mudas enxertadas de cajueiro anão precoce e o transporte e distribuição desses espécimes a 360 moradores e pequenos lavradores rurais (peça 1, p. 24-28) . 
7. Por certo, a aquisição e distribuição das plantas não poderia ser a finalidade subjacente a ser perseguida pelo convênio, mas sim as melhorias na infraestrutura produtiva e econômica do ente municipal, como restou exposto no próprio plano de trabalho (peça 1, p. 20) :
Aquisição de 72.166 mudas enxertadas de cajueiro anão precoce, ação que visa expansão da cajucultura, tendo como foco a agricultura familiar, através da melhoria da infraestrutura produtiva e econômica dos pequenos produtores rurais do município.
8. Por um lado, há que se reconhecer que esses ajustes padeciam de problemas estruturais, de delimitação inadequada das metas físicas e dos objetivos efetivos, além de necessitarem de acompanhamento e supervisão do órgão concedente. Trata-se de realidade comum aos mais diversos ajustes celebrados pelo Poder Público. Entretanto, é possível, com base na documentação contida nos autos, perscrutar a exata medida das atribuições do ente municipal no controle e emprego dos recursos federais que lhe foram repassados.
9. Por mais relevantes que fossem as fragilidades na estruturação do ajuste, caberia ao ente municipal, sob a responsabilidade do ora recorrente, ao menos, adquirir as 36.083 mudas, transportá-las e distribuí-las aos 360 moradores pequenos lavradores, em tempo hábil para que eles pudessem aproveitá-las para plantio. Noto que essas atividades, não obstante as dificuldades comuns de todo e qualquer ajuste na Administração Pública do País, caberia quase que exclusivamente ao ente municipal, entidade proponente.
10. Consigno, também, que, apesar de a vigência do convênio se estender entre 30/12/2004 a 12/5/2005 (peça 1, p. 184) , o responsável tinha consciência exata do período em que as mudas de cajueiro deveriam necessariamente ser distribuídas aos agricultores, para contribuir para o sucesso da empreitada.
11. Na fundamentação do Plano de Trabalho, o recorrente faz menção expressa a Estudo Pedoclimático elaborado pela Embrapa, no qual se afirma ser o Município de Colônia do Gurguéia propício para o plantio dessa variedade de cajueiro (peça 1, p. 22) . Assim, antes de propor o ajuste ao Mapa, o responsável teve o cuidado de estudar quais seriam as circunstâncias necessárias para o melhor aproveitamento do pedúnculo, como a própria parte relata (peça 1, p. 22) .
12. Esse estudo consta dos autos (peça 45, p. 36-41) . Nele, o técnico é claro ao apontar a necessidade de obediência às práticas culturais para o adequado desenvolvimento da planta. O documento traz a relação dos municípios aptos ao cultivo e os períodos específicos indicados para o plantio. No caso de Colônia do Gurgueia, a plantação deveria ocorrer apenas nos meses de janeiro a março, os mais chuvosos na região (peça 45, p. 39) .
13. O estudo está condizente com a literatura especializada no cultivo do caju, que indica a necessidade de realização do plantio no começo da estação chuvosa (Fruticultura brasileira. Raymundo Pimentel Gomes. São Paulo, Nobel, 7ª edição, 1981, p. 147) , conforme trecho destacado e presente nos autos (peças 43-44) e como consignado no relatório do Acórdão 4457/2017-TCU-Segunda Câmara, relatado pelo Ministro Augusto Nardes, que julgou recurso de reconsideração à deliberação combatida.
14. Destaco, por oportuno, que autor do estudo da Embrapa afirma ser peremptória a realização do plantio nesse período, estando fadada ao fracasso a inserção das mudas no solo em qualquer outra época do ano, devendo-se aguardar a safra seguinte (peça 45, p. 38) :
A época de plantio indicada para cada município, não será prorrogada ou antecipada. No caso de ocorrer algum evento atípico que impeça plantio nas épocas indicadas, recomenda-se aos produtores não efetivarem a implantação da lavoura nesta safra. 
15. Como se constata na transcrição, esse trecho não pode ser usado pelo responsável para justificar o desinteresse dos agricultores em cultivar mudas de caju a eles entregues nos meses de abril e maio, mesmo sem trazer elementos contundentes sobre a veracidade da afirmação. Caso os exemplares tivessem sido destinados aos beneficiários dentro do ciclo correto do plantio, nos meses de janeiro e fevereiro, por exemplo, é certo que a aceitação teria sido sobremaneira maior.
16. Relato que o recorrente tinha plena ciência da necessidade de execução completa das metas estabelecidas no convênio, no máximo, até março de 2005, tendo consignado expressamente a informação no relatório de execução do objeto (peça 1, p. 24) .
17. De outro lado, entendo de forma distinta ao auditor em relação ao alegado caso fortuito decorrente de fatores climáticos extraordinários. A esse respeito, cabe transcrever o trecho usado pela parte para alegar a redução anormal das chuvas e a consequente ocorrência de conjuntura inesperada no exercício de 2005 (peça 77, p. 4-5) :
No referido estudo, comprova-se que havia expectativa de chuvas regulares nos meses de abril e maio, desde o ano de 2003. A média de abril/2003 foi de 2 m3 (dois metros cúbicos) , e a do mês de maio/2003 de 1,6m3 (um, seis metros cúbicos) . Já em abril/2004 a média foi de 7,8 m3 (sete oito metros cúbicos) 
No ano de 2005, época do convênio, no mês de abril a média foi de 4,8 m3 (quatro oito metros cúbicos) , e em maio manteve-se com 1,8 (um, oito metros cúbicos) . Para fins de comparação, no mês de março a média foi de 5,4 m3 (cinco, quatro metros cúbicos) .
Portanto, existia, sim, expectativa de chuva, tanto que a própria SDN/MAPA concordou com os termos gerais do convênio, a fim de que a distribuição fosse realizada nos meses de abril e de maio. Porém, na realidade, houve uma redução considerável entre os anos de 2004 e 2005
18. Embora os dados utilizados pelo recorrente sejam confiáveis, por serem oriundos de órgão do Departamento Nacional de Obras contra as Secas (DNOCS) , a lógica utilizada pela parte para alegar expectativa de chuvas nos meses de abril e maio de 2005 não se mostra razoável. (Antes de prosseguir, cabe informar que a medida para precipitação é o "mm" e não o "m3", como afirma o ex-gestor.) 
19. Nessa linha, o ano de 2003, ao contrário do que afirma o recorrente, já demostrava baixíssimos índices de chuvas no período indicado, com média de menos de 2 mm e total de 62 mm, em abril (peça 77, p. 10) ; e 1,6 mm e 49 mm, em maio (peça 77, p. 11) .
20. Destaco, ainda, que a média do mês de abril de 2004 não foi 7,8 mm como afirma o recorrente, não obstante a cópia apresentada pela parte sugira essa quantia de chuvas (peça 77, p. 22) . Basta verificar que o somatório de precipitação naquele mês foi de apenas 82,8 mm, portanto, com média diária aproximada de 2,8 mm. O recorrente se equivocou na observação do registro.
21. Além disso, mesmo que se considerasse o dado incorreto do recorrente, com média diária de 7,8 mm em abril daquele ano, a informação não teria o condão de trazer a alegada esperança de chuvas abundantes em abril e maio do ano seguinte, pois, em maio de 2004, simplesmente não caiu sequer uma gota de água no município (peça 77, p. 23) , demonstrando o padrão de seca no local. Por outro lado, os dados de 2006 a 2017 apresentados pela parte não poderiam sustentar decisão do recorrente para o ano de 2005.
22. Para que não restasse dúvida quanto à não ocorrência de caso fortuito no ano de 2005, decidi, na presente análise, verificar o sítio do Climatempo na internet, entidade especializada em dados climáticos. Verifiquei ainda informações extraídas de séries "Normais Climatológicas do Brasil", presentes no sítio do Instituto Nacional de Meteorologia (Inmet) , relativas à estação do Vale do Gurguéia (Cristiano Castro) , contígua a Alvorada do Gurguéia, portanto, próxima ao convenente, com registros de 1981 a 2010.
23. Constatei, com isso, que a alegação de escassez atípica de chuvas nos meses de abril e maio de 2005, embasada nas informações apresentadas na documentação do recorrente sobre o volume de chuvas para município contíguo à Colônia do Gurgueia (peças 77-79) , não se sustentam, como se nota na tabela abaixo:
Volume de chuvas nos municípios de Alvorada e Colônia do Gurgueia e Cristiano Castro
	Municípios
	Precipitação 2005 (mm) 

		Janeiro 
	Fevereiro
	Março
	Abril
	Maio
	Junho
	Julho

	Alvorada do Gurgueia
Peça recursal
	206,6
	205,8
	168,5
	144,6
	25,5
	0
	0

	Colônia do Gurgueia
Climatempo
Média 
30 anos
	174
	134
	156
	93
	32
	5
	1

	Vale do Gurgueia (Cristiano Castro) 
Média
1981-2010
	150,5
	147,4
	158,4
	115,1
	42,8
	6,2
	0,1

Fontes: Peça 77, p. 36-42. Climatempo. Disponível em:. Acesso em: 13 de jun. de 2019. Inmet. Pesquisa em: . Acesso em: 14 de jun. de 2019.
24. Não consigo perceber a alegada frustração excepcional de chuvas. A conjuntura apresentada à época, sobretudo para os meses de janeiro a maio, mostrou-se dentro da normalidade, com chuvas abundantes nos três primeiros meses e queda a partir do mês de abril, o que ratifica todos os estudos acerca do período ideal para o plantio dos cajueiros.
25. Aliás, observo que os dados apresentados pelo recorrente demonstram até mesmo maior volume de chuvas nos meses de janeiro a abril daquele ano, superando tanto a média da Climatempo quanto os dados do Inmet, não havendo que se falar em escassez anormal. A partir do mês de abril e maio, tradicionalmente, as chuvas esparsam, chegando a zero.
26. Assim, diante dos objetivos do ajuste - claramente descritos no Plano de Trabalho e que haviam sido delimitados pela própria parte, baseados em estudo relevante da Embrapa -, esperava-se que o recorrente procedesse à aquisição e distribuição das mudas, no máximo, até o mês de março de 2005, para acrescentar probabilidade de sucesso ao convênio. Caso houvesse algo extraordinário que impedisse o cumprimento das atividades, caberia a ele explicar tempestivamente ao órgão concedente e resguardar os recursos federais ou as mudas eventualmente adquiridas, de modo a garantir a preservação do patrimônio público.
27. Entretanto, verifico que a conduta do responsável diante da execução do convênio, de fato, contribuiu sobremaneira para o não atingimento dos fins colimados. O mínimo que se esperava do convenente era dar a oportunidade ao maior número de famílias de, eles próprios, desenvolverem cultura capaz de projetar a agricultura familiar e melhorar sua renda.
28. Em 11/1/2005, os recursos já estavam disponíveis para o ente municipal (peça 1, p. 50) , sendo que o convênio já estava assinado desde 30/12/2004. Mas, apenas 15 dias depois da chegada dos valores, o Município iniciou os procedimentos licitatórios, conforme relatado em nota técnica constante dos autos (peça 1, p. 92-98) .
29. Com isso, na primeira visita de acompanhamento do convênio, realizada pelo Mapa entre 4 e 9/4/2005 (peça 1, p. 122-124) , com relatório emitido em 6/7/2005, o técnico designado para fiscalização constatou a distribuição efetiva de apenas 21.362 mudas de caju anão. Ou seja, até o fim do mês de março, prazo limite previsto no ajuste e esperado com base nos estudos da Embrapa e a doutrina especializada, o responsável havia entregue aos agricultores interessados menos de 60% das 36.083 previstas.
30. O técnico relata que 11.567 mudas se encontravam no viveiro do Sr. Gilberto Branco e 3.154, no pátio do Colégio Agrícola daquele município, tendo sido essa última parte, posteriormente, no período 15 de abril a 30/5/2005, entregue a agricultores cadastrados (peça 1, p. 124) .
31. Por certo, tanto as 11.567 mudas que permaneceram no viveiro quanto os 3.154 espécimes entregues já no início do período da forte seca no ente municipal, caso não fossem fortemente irrigadas, o que, como se sabe, é sobremaneira difícil no Nordeste, não teriam outro destino senão perecerem. O que, de fato, ocorreu com 90% dos cajueiros, conforme constatou o técnico do Mapa em nova visita realizada ao município entre 26 e 29/12/2006 (peça 1, p. 116-118) , tendo relatado a distribuição intempestiva das mudas ou mesmo o abandono dos exemplares remanescentes (peça 1, p. 118) :
Das 11.567 mudas que encontravam-se no viveiro do Sr. Gilberto Branco, foram distribuídas aos mesmos produtores e moradores já beneficiados, segundo informações obtidas junto aos beneficiados e Secretaria Municipal de Agricultura. Quanto as 3.154, que encontrava-se no pátio do Colégio Agrícola daquele Município, não tiverem o mesmo destino, pois ficaram abandonadas ao relento sem nenhum cuidado e morreram todas (fotos em anexo) (...) 
32. Assim, ainda que não se possa atribuir ao recorrente a mortandade das mudas de cajueiro, tendo em vista os mais diversos aspectos envolvidos nessa questão, decerto, não se pode excluir do recorrente a responsabilidade pelo insucesso da empreitada, haja vista que o ex-prefeito tinha atribuições específicas claramente estabelecidas no plano de trabalho (peça 1, p. 20-30) .
33. Mesmo que se abstraísse o não atingimento do número de beneficiários do ajuste - haja vista não se mostrar desarrazoada, por exemplo, a possível concentração de mudas distribuídas a conjunto de agricultores com maior capacidade técnica -, não haveria como considerar atingidos os objetivos do ajuste. 
34. Observo que caberia a Raimundo José de Almeida estruturar o ente municipal para adquirir e distribuir 36.083 mudas enxertadas de cajueiro anão precoce até o fim do mês de março, sendo os espécimes, posteriormente, plantadas ou não e ainda que não sobrevivessem. Essa seria a parcela de contribuição do agente para o cumprimento do objeto qualitativo do convênio, consubstanciado no fomento à agricultura familiar local, por meio da melhoria da infraestrutura produtiva e econômica dos pequenos produtores rurais. 
35. Diante disso, apenas as 21.362 mudas comprovadamente entregues até o final de março podem ser consideradas como metas atendidas pela parte. A entrega posterior dos exemplares, além de desestimular o próprio recebimento pelos agricultores, não teria qualquer sentido, por subverter a lógica de cultivo dos cajueiros, que era do conhecimento do recorrente. 
36. Por outro lado, não compartilho do formato proposto pelo auditor para delimitar a parcela executada do ajuste e, por conseguinte, o débito remanescente. A delimitação das etapas de execução do convênio, com divisão qualitativa em 50% cada uma, poderia ensejar conclusão no sentido de que a simples aquisição das mudas configuraria o atendimento de metade dos objetivos da avença. Questiono em que medida esse posicionamento seria sustentável, caso se constatasse que nenhum dos exemplares havia sido entregue. Por óbvio, essa conjuntura configuraria frustração integral dos objetivos do ajuste.
37. Assim, não obstante as dificuldades de delimitação do débito diante das fragilidades na formatação do ajuste, a medida tendente a dar maior razoabilidade à análise é a consideração exata das mudas entregues até o mês de março, como exigido no plano de trabalho - no caso, 21.362. Logo, tendo em vista o custo unitário de aquisição das mudas em R$ 1,70 e de transporte em R$ 0,30 (peça 1, p. 26) , considero executado apenas o montante de R$ 42.724,00 (21.362 x R$ 2,00) , mantendo-se débito de R$ 26.376,68.
38. De tudo exposto, em divergência parcial quanto à instrução do auditor, cujo posicionamento foi ratificado pelo diretor da subunidade, formulo a seguinte proposta de encaminhamento:
i) conhecer do recurso e, no mérito, dar-lhe provimento parcial para:
i.1) excluir do débito de que trata o item 9.1 do acórdão recorrido as despesas indicadas na fundamentação, no valor de R$ 42.724,00, atribuindo-se a seguinte composição à dívida remanescente: 
	Data da ocorrência
	Valor original

	11/1/2005
	R$ 26.376,68

i.2) reduzir proporcionalmente o valor da multa aplicada ao responsável pelo item 9.2 do acórdão recorrido;
ii) comunicar ao recorrente, ao Procurador-Chefe da Procuradoria da República no Estado do Piauí e aos demais interessados, a deliberação que vier a ser proferida por esta Corte."
4.	O Representante do Ministério Público junto ao TCU, Subprocurador-Geral Paulo Soares Bugarin (peça 88) , concordou com a proposta de encaminhamento do Secretário da Serur, conforme Parecer abaixo transcrito, litteris:
"Trata-se de recurso de revisão (peças 77/79) interposto contra o Acórdão 3449/2015-TCU-Segunda Câmara (peça 19) por Raimundo José Almeida de Araújo, ex-prefeito do Município de Colônia do Gurguéia/PI.
Por meio do decisum retro mencionado, este Tribunal, ao apreciar Tomada de Contas Especial instaurada em desfavor do recorrente, julgou irregulares suas contas e condenou-o em débito pelo valor histórico de R$ 69.100,68 (R$ 70.000,00 repassados pela União, abatidos R$ 899,32 ressarcidos aos cofres públicos) , bem como aplicou-lhe a multa prevista no parágrafo único do art. 57 da Lei nº 8.443/92. A condenação decorreu da não comprovação do cumprimento do objeto pactuado no Convênio nº 233/2004, celebrado entre o Ministério da Agricultura, Pecuária e Abastecimento (Mapa) e o Município de Colônia do Gurguéia/PI, que visava a realização do programa de desenvolvimento da fruticultura na região, por meio da aquisição, transporte e distribuição de 36.083 mudas enxertadas de cajueiro anão precoce a 360 agricultores familiares (peça 1, p. 24-28) .
Conforme pareceres do concedente, na vistoria in loco realizada entre 04 e 09/04/2005, foi registrada uma perda de 40% das primeiras 21.362 mudas distribuídas e plantadas (peça 1, p. 106) . Na vistoria seguinte, realizada entre 26 e 29/12/2006, foi constatado que essa perda chegou a 90% (peça 1, p. 118) . O insucesso no plantio dos cajueiros pelos agricultores, e consequente não cumprimento da finalidade pactuada, foi atribuído à falta de preparo do solo e de tratos culturais e à escassez de chuva. 
Apesar de o plano de trabalho ter definido que as mudas deveriam ser distribuídas de modo a permitir o plantio nos meses de janeiro a março, 11.567 unidades foram entregues entre abril e maio de 2005. Como agravante, 3.154 mudas permaneceram sem aproveitamento no pátio do Colégio Agrícola do Município e apenas 141 dos 360 agricultores indicados no plano inicial foram de fato beneficiados (peça 1, p. 92) .
Citado por este TCU, o Sr. Raimundo José Almeida de Araújo alegou, em síntese, ter executado todas as etapas necessárias à realização do ajuste dentro do período de vigência estabelecido (de 30/12/2004 a 12/05/2005; peça 1, p. 184) e que fatores climáticos, alheios à sua vontade, teriam causado o insucesso no plantio dos cajueiros. Esses argumentos não favoreceram o gestor, ressaltando-se, na instrução de mérito, que a falta de planejamento das ações foi determinante para o resultado negativo observado:
"7.2.1.2 Aliás, o período de distribuição das mudas foi decisivo para a não consecução do objeto considerando que a mesma foi realizada nos meses de abril/maio, não adequados para o plantio, levando-se em conta a grande estiagem que ocorre. Tal fato reforça a assertiva de que a falta de planejamento foi crucial para o não atingimento das metas pactuadas, justificando a pouca aderência das famílias ao programa, em decorrência da falta de perspectiva para a obtenção de êxito no plantio das referidas mudas.
[...].
9.	[...].O resultado, que é a eficácia da ação requerida no Programa de Desenvolvimento da Fruticultura, não foi alcançado, considerando que as famílias não obtiveram nenhum benefício. É tanto, que a maioria das famílias não aceitou receber as mudas, já prevendo que não vingariam em decorrência da estiagem prolongada que assola a região constantemente." (peça 13, p. 4-5) 
Desta feita, o ex-prefeito apresentou dados pluviométricos da região, no sentido de demonstrar que a incidência de chuvas no Município de Colônia do Gurguéia/PI no ano de 2005 foi abaixo das expectativas, e argumentou que não pode ser responsabilizado por fatores climáticos extraordinários:
"No ano de 2005, época do convênio, no mês de abril a média foi de 4,8 m3 (quatro, oito metros cúbicos) , e em maio manteve-se com 1,8 (um, oito metros cúbicos) . Para fins de comparação, no mês de março a média foi de 5,4 m3 (cinco, quatro metros cúbicos) . 
Portanto, existia, sim, expectativa de chuva, tanto que a própria SDN/MAPA concordou com os termos gerais do convênio, a fim de que a distribuição fosse realizada nos meses de abril e de maio. Porém, na realidade, houve uma redução considerável entre os anos de 2004 e 2005.
Basta analisarmos o ano de 2006, no qual a média de abril foi de 11,4 m3 (onze, quatro metros cúbicos) , e o ano de 2007, com média de 7,9 m3 (sete, nove metros cúbicos) , para comprovarmos que a queda do volume chuvoso foi refletida, principalmente, durante os meses de abril e maio de 2005, ou seja, durante a execução do convênio." (peça 77, p. 5) 
Em instrução à peça 85, admitindo a interpretação dos dados apresentada pelo recorrente, o auditor da Serur concluiu que o Sr. Raimundo José Almeida de Araújo não teria ingerência quanto aos resultados alcançados a partir da distribuição das mudas aos pequenos produtores. Então, propôs dar provimento parcial ao recurso, de modo a reduzir em 71% o valor do débito e da multa indicados no Acórdão 3449/2015-TCU-Segunda Câmara, com base no seguinte entendimento (peça 85, p. 4) :
Etapa 1 (50% da meta) - referente à aquisição de mudas, que foi 100% cumprida;
Etapa 2 (50% da meta) - referente ao transporte e à distribuição das mudas, cuja realização teria alcançado o percentual de 42%, posto que apenas 141 dos 360 agricultores foram beneficiados (141/360 = 0,42) ;
Execução total = 100% de 50% + 42% de 50% = 71%.
A despeito de concordar com o provimento parcial do recurso, o titular da unidade técnica desenvolveu análise própria dos dados pluviométricos fornecidos e ponderou sobre outros aspectos relacionados à responsabilidade do recorrente (peça 87) , concluindo essencialmente que:
os dados pluviométricos fornecidos não permitem concluir que nos meses de abril e maio do ano de 2005 as condições de chuvas na região da Colônia do Gurguéia/PI foram atípicas;
as orientações sobre o período que deveria ser necessariamente observado para o plantio das mudas estavam claramente estabelecidas no plano de trabalho e nos estudos da Embrapa que respaldaram sua elaboração;
por mais que o responsável não tivesse como garantir condições climáticas adequadas, ou que as providências a cargo dos agricultores beneficiados fossem adotadas, cabia a ele promover a distribuição das mudas em tempo hábil, observando as orientações para que o cultivo se desse entre janeiro e março de cada ano;
os valores foram repassados logo após a assinatura do ajuste, em janeiro de 2005 (peça 1, p. 50) , não constituindo óbice ao planejamento e bom andamento das ações previstas;
caso houvesse algum fator que o impedisse de cumprir as atividades em tempo hábil, seria esperado que o responsável se justificasse perante o concedente, propondo a revisão do planejamento, e não que desse andamento às ações a qualquer custo, mesmo com prejuízo aos resultados previstos.
Divergindo do auditor instrutor, o titular da Serur considerou que o débito deveria corresponder ao valor das mudas distribuídas intempestivamente, e não computou prejuízo decorrente do fato de se ter alcançado um número menor de agricultores que o inicialmente previsto:  
"36. Por outro lado, não compartilho do formato proposto pelo auditor para delimitar a parcela executada do ajuste e, por conseguinte, o débito remanescente. A delimitação das etapas de execução do convênio, com divisão qualitativa em 50% cada uma, poderia ensejar conclusão no sentido de que a simples aquisição das mudas configuraria o atendimento de metade dos objetivos da avença. Questiono em que medida esse posicionamento seria sustentável, caso se constatasse que nenhum dos exemplares havia sido entregue. Por óbvio, essa conjuntura configuraria frustração integral dos objetivos do ajuste.
37. Assim, não obstante as dificuldades de delimitação do débito diante das fragilidades na formatação do ajuste, a medida tendente a dar maior razoabilidade à análise é a consideração exata das mudas entregues até o mês de março, como exigido no plano de trabalho - no caso, 21.362. Logo, tendo em vista o custo unitário de aquisição das mudas em R$ 1,70 e de transporte em R$ 0,30 (peça 1, p. 26) , considero executado apenas o montante de R$ 42.724,00 (21.362 x R$ 2,00) , mantendo-se débito de R$ 26.376,68."
Diante disso, reformulou a proposta de encaminhamento nos seguintes termos:
"i) conhecer do recurso e, no mérito, dar-lhe provimento parcial para:
i.1) excluir do débito de que trata o item 9.1 do acórdão recorrido as despesas indicadas na fundamentação, no valor de R$ 42.724,00, atribuindo-se a seguinte composição à dívida remanescente:
	Data da ocorrência
	Valor original

	11/1/2005
	R$ 26.376,68

i.2) reduzir proporcionalmente o valor da multa aplicada ao responsável pelo item 9.2 do acórdão recorrido;
ii) comunicar ao recorrente, ao Procurador-Chefe da Procuradoria da República no Estado do Piauí e aos demais interessados, a deliberação que vier a ser proferida por esta Corte."
II
11. Ante a divergência observada nas análises empreendidas pela Serur, manifesto minha concordância com a posição defendida pelo titular daquela unidade técnica (peça 87) .
12. Com razão, não tem como o recorrente alegar desconhecimento a respeito do período em que as mudas de cajueiro deveriam ser distribuídas aos agricultores para contribuir para o sucesso da empreitada, uma vez que, na fundamentação do Plano de Trabalho, há menção expressa ao Estudo Pedoclimático elaborado pela Embrapa, demonstrando que o ex-prefeito tomou conhecimento das circunstâncias necessárias para o melhor aproveitamento do pedúnculo (peça 1, p. 22) .
13. O referido estudo consta dos autos (peça 45, p. 36-41) e traz a relação dos Municípios aptos ao cultivo do caju e os respectivos períodos indicados para o plantio, especificando, em relação à Colônia do Gurgueia, que a plantação deveria ocorrer apenas nos meses de janeiro a março de cada ano, os mais chuvosos na região. O documento alerta, ainda, não haver chance de êxito se o plantio se der fora do cronograma indicado:
"A época de plantio indicada para cada município não será prorrogada ou antecipada. No caso de ocorrer algum evento atípico que impeça plantio nas épocas indicadas, recomenda-se aos produtores não efetivarem a implantação da lavoura nesta safra." (peça 45, p. 38) 
14. Assim, fica claro que o Sr. Raimundo José Almeida de Araújo concorreu para a frustração dos objetivos do Convênio, uma vez que estava ciente do período adequado para o cultivo das mudas de caju adquiridas com os recursos repassados e não adotou as medidas ao seu alcance para garantir que todas elas fossem entregues aos agricultores a tempo. Daí o dever de responder pelo débito correspondente às mudas distribuídas depois do mês de março de 2005, no total de R$ 26.376,68 (valor histórico) .
15. Ante o exposto, este representante do Ministério Público de Contas manifesta-se de acordo com a análise e a proposta de encaminhamento do secretário da Serur (peça 87, p. 7) , no sentido de conhecer e dar provimento parcial ao recurso de revisão apresentado pelo Sr. Raimundo José Almeida de Araújo, a fim de reduzir o débito indicado no item 9.1 do Acórdão 3449/2015-TCU-Segunda Câmara, de R$ 69.100,68 para R$ 26.376,68 (valor referente a 11/01/2005) ." 
	É o relatório.

8.1. Hillana Martina Lopes Mousinho Neiva (6544/OAB-PI) e outros, representando Raimundo Jose Almeida de Araujo.

Subprocurador-Geral Paulo Soares Bugarin.

TOMADA DE CONTAS ESPECIAL. CONVÊNIO 233/2004, PARA POSSIBILITAR AQUISIÇÃO DE MUDAS ENXERTADAS DE CAJUEIRO ANÃO PRECOCE. NÃO CONSECUÇÃO DO OBJETO PACTUADO. CONTAS IRREGULARES. DÉBITO. RECURSO DE RECONSIDERAÇÃO. CONHECIMENTO. NÃO PROVIMENTO. RECURSO DE REVISÃO. CONHECIMENTO. EXECUÇÃO DO OBJETO. BENEFÍCIOS PARCIAIS À MUNICIPALIDADE DEVIDO À SECA EXTREMA DO PERÍODO. INEXIGIBILIDADE DE CONDUTA DIVERSA DO EX-GESTOR. PROVIMENTO. CONTAS REGULARES COM RESSALVAS. CIÊNCIA AOS INTERESSADOS.

TOMADA DE CONTAS ESPECIAL (TCE)

Secretaria de Recursos (SERUR); Secretaria de Controle Externo de Tomada de Contas Especial (SecexTCE).

Em exame Recurso de Revisão interposto pelo Sr. Raimundo José Almeida de Araújo (peças 77-79) contra o Acórdão 3449/2015-TCU-Segunda Câmara (peça 19, Relator Ministro Vital do Rêgo) , abaixo transcrito:
"VISTOS, relatados e discutidos estes autos de tomada de contas especial instaurada pelo Ministério da Agricultura, Pecuária e Abastecimento (Mapa) em desfavor do Sr. Raimundo José Almeida de Araújo, prefeito de Colônia do Gurguéia/PI no período de 2001 a 2008, em vista da não execução do objeto pactuado no Convênio 233/2004 (Siafi 518116) tendo como finalidade a aquisição de 36.086 mudas enxertadas de cajueiro anão precoce, que beneficiariam 360 agricultores dentro do programa de expansão da cajucultura, por meio da melhoria da infraestrutura produtiva e econômica dos pequenos produtores rurais do município.
ACORDAM os Ministros do Tribunal de Contas da União, reunidos em Sessão da 2ª Câmara, ante as razões expostas pelo Relator, em:
9.1	 julgar irregulares as contas do Sr. Raimundo José Almeida de Araújo, com fundamento nos arts. 1º, inciso I, 16, inciso III, alíneas 'b' e 'c', e 19 e 23, inciso III, da Lei 8.443/1992, e condená-lo ao pagamento da quantia a seguir especificada, fixando-lhe o prazo de 15 (quinze) dias, a contar da notificação, para comprovar, perante o Tribunal (em consonância com o art. 214, inciso III, alínea 'a', do Regimento Interno) , o recolhimento da dívida aos cofres do Tesouro Nacional, atualizada monetariamente e acrescida dos correspondentes acréscimos legais, calculados a partir da data discriminada até a data do efetivo recolhimento, na forma prevista na legislação em vigor:
	Data da ocorrência
	Valor original

	11/1/2005
	R$ 69.100,68

9.2 aplicar ao Sr. Raimundo José Almeida de Araújo a multa prevista no art. 57 da Lei 8.443/1992 c/c o art. 267 do Regimento Interno, no valor de R$ 5.000,00 (cinco mil reais) com a fixação do prazo de 15 (quinze) dias, a contar da notificação, para comprovar, perante o Tribunal (art. 214, inciso III, alínea "a", do Regimento Interno) , o recolhimento da dívida aos cofres do Tesouro Nacional, atualizada monetariamente desde a data do presente acórdão até a data do efetivo recolhimento, se for paga após o vencimento, na forma da legislação em vigor;
9.3	 autorizar, desde logo, a cobrança judicial da dívida, caso não atendida a notificação nos termos do art. 28, inciso II, da Lei 8.443/1992;
9.4 autorizar o pagamento da dívida em até 36 (trinta e seis) parcelas mensais e consecutivas, caso solicitado, nos termos do art. 26 da Lei 8.443/1992, c/c o art. 217 do Regimento Interno, fixando-se o vencimento da primeira parcela em 15 (quinze) dias, a contar do recebimento da notificação, e as demais a cada 30 (trinta) dias, devendo incidir sobre cada parcela, atualizada monetariamente, os encargos legais devidos, na forma prevista na legislação em vigor;
9.5 alertar o responsável de que a falta de comprovação do recolhimento de qualquer parcela importará o vencimento antecipado do saldo devedor, nos termos do § 2º do art. 217 do Regimento Interno deste Tribunal;
9.6 	encaminhar cópia do presente Acórdão, bem como do Relatório e Voto que o fundamentarem, ao Procurador-Chefe da Procuradoria da República no Estado do Piauí para adoção das medidas que entender cabíveis, nos termos do § 3º do art. 16 da Lei 8.443/1992 c/c o § 7º do art. 209 do Regimento Interno do TCU."	
2.	Em breve histórico, importa destacar que a TCE foi instaurada pelo Ministério da Agricultura, Pecuária e Abastecimento (Mapa) , em desfavor do Sr. Raimundo José Almeida de Araújo, ex-prefeito de Colônia do Gurguéia/PI (gestões 2001-2004 e 2005-2008) , em decorrência da não execução do objeto pactuado no Convênio 233/2004 (Siafi 518116) . 
3.	O objeto da avença seria a aquisição de 36.086 mudas enxertadas de cajueiro anão precoce, no âmbito do programa de expansão da cajucultura, a serem entregues a 360 agricultores, para proporcionar a melhoria da infraestrutura produtiva e econômica de pequenos produtores rurais da municipalidade (peça 1, p. 4-18 e 20-30) .
4.	O Convênio foi firmado no valor total de R$ 72.166,00 (R$ 70.000,00 do Concedente e R$ 2.166,00 do Convenente, peça 1, p. 8) , repassado por meio de Ordem Bancária datada de 11/1/2005 (2005OB900016, peça 1, p. 50) . A vigência foi fixada para o período entre 30/12/2004 e 15/5/2005 (peça 1, p. 184) .
5.	O ex-prefeito teve suas contas julgadas irregulares, com a condenação em débito integral, abatida quantia devolvida (peça 12) , e aplicação da multa do artigo 57 da Lei Orgânica do TCU, haja vista o não cumprimento dos objetivos pactuados.
6.	Inconformado com o Decisum condenatório, interpôs Recurso de Reconsideração (peça 32) , que embora conhecido, teve negado seu provimento (Acórdão 4457/2017-TCU-Segunda Câmara, peça 50) . Desta feita, o responsável interpõe Recurso de Revisão contra o acórdão condenatório, o qual será adiante analisado (peças 77-79) .
7.	Ratifico as propostas de conhecimento do recurso (peças 80-81) , que já foram acolhidas pelo Ministro-Relator Bruno Dantas (Despacho contido à peça 83) , vez que o recurso preenche os requisitos de admissibilidade exigidos pelos artigos 32, inciso III e 35, inciso III, da Lei 8.443/1992.
8.	A Serur delimita o escopo do presente recurso da seguinte forma: no mérito, verificar se a inexecução do objeto do Convênio 233/2004 pode ser elidida por eventual excludente de responsabilidade.
9.	Ao analisar a eventual excludente de responsabilidade na inexecução do objeto da avença, o auditor da Serur ressaltou que mesmo admitindo a inexecução do objeto do Convênio 233/2004, o recorrente justificou que o fato ocorreu em virtude de fatores climáticos extraordinários, e não pela falta ou mau planejamento relacionado ao cumprimento da avença. 
10.	Segundo o ex-Prefeito, a excludente de responsabilidade se justifica, pois, na época do acordo, adotou as medidas que estavam ao seu alcance, mas foi surpreendido por caso fortuito (grande estiagem) . Informou que na época da execução do objeto houve considerável queda no volume de chuvas e que esse fato teve reflexos diretos no desinteresse dos agricultores em cultivar as mudas de caju. Tudo isso acarretou prejuízos ao processo de plantação. 
11.	A Serur reproduziu da forma abaixo, trechos da defesa (peça 77, p. 4-5) , para, ao final, destacar que o recorrente entende que não deve ser responsabilizado pela não plantação das mudas, diante dos fatores alheios a sua vontade (caso fortuito, conforme documentação/informações complementares, boletins pluviométricos do período, peças 77, p. 6-89, 78 e 79) :
"No ano de 2005, época do convênio, no mês de abril a média foi de 4,8 m3 (quatro, oito metros cúbicos) , e em maio manteve-se com 1,8 (um, oito metros cúbicos) . Para fins de comparação, no mês de março a média foi de 5,4 m3 (cinco, quatro metros cúbicos) .
Portanto, existia, sim, expectativa de chuva, tanto que a própria SDN/MAPA concordou com os termos gerais do convênio, a fim de que a distribuição fosse realizada nos meses de abril e de maio. Porém, na realidade, houve uma redução considerável entre os anos de 2004 e 2005.
Basta analisarmos o ano de 2006, no qual a média de abril foi de 11,4 m3 (onze, quatro metros cúbicos) , e o ano de 2007, com média de 7,9 m3 (sete, nove metros cúbicos) , para comprovarmos que a queda do volume chuvoso foi refletida, principalmente, durante os meses de abril e maio de 2005, ou seja, durante a execução do convênio."
12.	A Unidade Técnica rememora que, em fiscalização in loco  (peça 1, p. 116-118) , realizada em 04/12/2007, atestou-se em Relatório de Acompanhamento que:
"Na vistoria in-loco, constatamos que a região dispõe de solo apropriado para o cultivo do caju e precipitação pluviométrica suficiente para o desenvolvimento do mesmo, porém nos últimos anos a falta de chuvas tem causado sérios problemas; As primeiras mudas distribuídas e plantadas, havia um perda em torno de 40%, no período de 04 a 09/04/2005, agora retornando aquele Município, no período de 26 a 29/12/2006, constatamos "in-loco" que as perdas gira em torno de 90%, ocasionadas por falta de preparo do solo, tratos culturais e principalmente por escassez de chuvas.
Concluímos que as metas programadas no Plano de Trabalho, tais como: aquisição de 36.086 (trinta e seis mil e oitenta e seis) mudas enxertadas de cajueiro anão precoce, transporte das mesmas e distribuição com os moradores e pequenos produtores rurais, foram cumpridas parcialmente.
Como comentamos anteriormente, o baixo índice pluviométrico do Município prejudicou seriamente a distribuição das mudas, consequentemente o objetivo principal do Convênio não será atingido, ou seja, não haverá melhoria da qualidade de vida dos agricultores.
8. CONCLUSÃO E PARECER
Após esta nova diligência, atendendo solicitação da Coordenadora da CAO, Dra. Dilmani de Jesus Ribeiro da Silva, constatamos através de documentos apresentados na Prestação de Contas que a Prefeitura Municipal apresentou e de uma pesquisa/entrevista "in loco" com os beneficiários do Convênio, constatamos que a mesma, adquiriu 36.083 (trinta e duas mil, novecentos e vinte e nove) mudas enxertadas de caju anão precoce, transportando e distribuindo 32.929 (trinta e duas mil, novecentos e vinte nove) com os moradores e pequenos lavradores rurais do município, porém, analisando os números apresentados, verificamos que a Convenente não atingiu as metas do objetivo estabelecido no Plano de Trabalho, pois faltaram 3.154 (três mil, cento cinquenta e quadro) mudas a serem distribuídas, além do fato de que dos 360 (trezentos e sessenta) moradores e pequenos lavradores rurais, menos da metade foram beneficiados;
I - Dos 360 moradores e pequenos lavradores, foram beneficiados apenas 141, ou seja 39,16%.
II - Das 36.083 mudas de caju anão precoce, foram distribuídas 32.929, ou seja 91,26%.
Face as constatações verificadas temos a informar que: A Convenente não atingiu as metas estabelecidas no aludido Convênio." (os grifos são meus) 
13.	A Serur, levando em consideração as duas etapas da execução física (peça 1, p. 20 e 28) e os achados descritos no relatório supramencionado (peça 1, p. 116-118) , sintetizou, na tabela que se segue, o índice de cumprimento do objeto do Convênio 233/2004 em 71%. Vejamos:
	Etapa 1 - Aquisição de mudas
	Etapa 2 - Transporte/Distribuição de mudas

	50%
	50%

	Acordado
	Cumprido
	Acordado
	Cumprido

	36.083
	36.083
	36.083
	32.929

	100%
	100%
	100%
	91,26%*

*O cumprimento da Etapa 2 estava atrelado ao beneficiamento direto de 360 moradores, tendo em vista que apenas 141 foram beneficiados (39%) , tem-se que na verdade, o percentual de cumprimento da Etapa 2 ficou em 42% (141/32.929) . Assim, considerando o cumprimento de 100% da Etapa 1 (valia 50%) mais 42% da Etapa 2 (valia 50%) , tem-se que o total de cumprimento do objeto ficou em 71% (50% equivalente a Etapa 1 e 21% equivalente a Etapa 2) .
14.	Com isso, vê-se que o valor do débito foi recalculado, considerando que houve a execução de mais de 70% do objeto. Assim, a Unidade Técnica entendeu incorreta a imputação de débito ao responsável pelo valor total repassado. 
15.	Após isso, a análise avançou no sentido de verificar a real dimensão da responsabilidade dos administradores de recursos públicos perante o TCU, ocasião em que foi ressaltado que a responsabilização ocorre independente do dolo e que caso este seja verificado, a conduta do agente será agravada, situação que será considerada na dosimetria da multa.
16.	Destaca que, no caso ora em análise, a principal alegação do recorrente é no sentido de que a não plantação de mudas não lhe pode ser imputada, pois embora o projeto tenha observado planejamento adequado, fatos fortuitos impediram o sucesso do objetivo inicialmente previsto. 
17.	Ao observar os boletins pluviométricos apresentados (peças 77, p. 6-89, 78 e 79) , a Unidade Técnica constatou que, de fato, a expectativa de chuva para o período de plantio (de janeiro a março de 2005) foi significativamente frustrada. Mas observou que, como parte do objeto era a distribuição de mudas a agricultores e outros beneficiários diretos, apenas 141 moradores e pequenos lavradores receberam as mudas adquiridas, o que representa um percentual menor que 40%, já que o acordo foi no sentido de que 360 (trezentos e sessenta) moradores e pequenos lavradores rurais seriam foram beneficiados. 
18.	Registrou que mesmo não podendo ser responsabilizado pela não plantação das mudas recebidas pelos agricultores, por inexigibilidade de conduta diversa, o ex-Prefeito tem responsabilidade pela não distribuição de mais de 60% das mudas adquiridas (Etapa 2 do objeto do Convênio 233/2004) .
19.	Dessa maneira, diante do cumprimento de 71% do objeto pactuado, a Serur quantificou como dano ao erário o percentual não executado de 29%, propondo o acolhimento parcial das razões recursais e a redução percentual de 71% do débito e proporcional da multa. A diminuição de 71% do valor do débito imputado, baixa o débito para o montante de R$ 20.039,20 (0,71 x 69.100,68 = 49.061,48, então têm-se: R$ 69.100,68 - 49.061,48 = 20.039,20) .
I
Proposta do Secretário da Unidade Técnica
20.	O Secretário da Unidade Técnica, ao examinar, detidamente, os argumentos que levaram ao entendimento de que o débito deveria ser reduzido a um patamar de 29% do valor inicialmente imputado, discordou, em parte, da proposta de encaminhamento do Auditor, que contou com a anuência do Diretor (peças 85 e 86) , mas se posicionou favoravelmente ao provimento parcial do pedido.
21.	Divergiu, apenas, da forma de cálculo do débito remanescente apresentada, razão pela qual desenvolveu sua própria análise a partir dos dados pluviométricos apresentados pelo recorrente, Sr. Raimundo José Almeida de Araújo (peças 77-79) . 
22.	Fez ponderações sobre outros aspectos atinentes à responsabilidade do recorrente (peça 87) , concluindo, em suma, que: os dados pluviométricos fornecidos não permitem concluir que nos meses de abril e maio do ano de 2005 as condições de chuvas no município foram atípicas; as orientações sobre o período que deveria ser observado para o plantio das mudas estavam estabelecidas no plano de trabalho e nos estudos da Embrapa; por mais que o responsável não tivesse como garantir condições climáticas adequadas, era sua responsabilidade promover a distribuição das mudas, observando as orientações para que o cultivo se desse entre janeiro e março; os valores foram repassados logo após a assinatura do convênio, em janeiro de 2005, não havendo óbices ao planejamento e desenvolvimento das ações; caso houvesse fatores impeditivos ao cumprimento das atividades em tempo hábil, o responsável precisaria se justificar e propor ao concedente revisões.
23.	Diante desse novo cenário traçado, o titular da Serur expôs entendimento no sentido de que o valor do débito deveria corresponder ao valor das mudas que foram distribuídas a destempo, não computando prejuízos decorrentes do fato de as mudas serem distribuídas a um número menor de agricultores, comparado ao previsto inicialmente (estratégia de cálculo usada pelo Auditor e que contou com a anuência do Diretor) . Concluiu, enfatizando que:
" (...) não obstante as dificuldades de delimitação do débito diante das fragilidades na formatação do ajuste, a medida tendente a dar maior razoabilidade à análise é a consideração exata das mudas entregues até o mês de março, como exigido no plano de trabalho - no caso, 21.362. Logo, tendo em vista o custo unitário de aquisição das mudas em R$ 1,70 e de transporte em R$ 0,30 (peça 1, p. 26) , considero executado apenas o montante de R$ 42.724,00 (21.362 x R$ 2,00) , mantendo-se débito de R$ 26.376,68."
24.	Diante dessa nova interpretação dos fatos, delineada pelo titular da Unidade Técnica, foi formulada proposta de encaminhamento semelhante à apresentada pelo Auditor, contudo o valor do débito foi reduzido para R$ 26.376,68, a partir de 11/1/2005.
II
Proposta do Representante do MP/TCU
25.	O Representante do Ministério Público junto ao TCU, Subprocurador-Geral Paulo Soares Bugarin, concordou com a proposta de encaminhamento do Secretário, salientando que diante da divergência observada nas análises empreendidas no âmbito da Serur, alinhava-se à tese defendida pelo titular da Unidade Técnica.
26.	Ressaltou que não é aceitável que o recorrente alegue desconhecimento sobre o período em que as mudas de cajueiro deveriam ser distribuídas aos agricultores, vez que, no Plano de Trabalho, há referência ao Estudo Pedoclimático elaborado pela Embrapa, o que ao ver do Parquet demonstra que o ex-prefeito tomou conhecimento das circunstâncias necessárias para o melhor aproveitamento do pedúnculo (peça 1, p. 22) .
27.	Acentua que o estudo consta dos autos (peça 45, p. 36-41) e nele é contemplada uma relação dos Municípios considerados aptos ao cultivo do caju e os respectivos períodos indicados para o plantio. Com referência ao município de Colônia do Gurgueia/PI, consta que a plantação deveria ocorrer apenas nos meses de janeiro a março de cada ano, os mais chuvosos na região, havendo alerta de não haver chance de êxito se o plantio ocorresse fora do cronograma indicado (peça 45, p. 38) .
28.	Ao ver do Subprocurador-Geral, resta claro que o recorrente concorreu para a frustração dos objetivos do Convênio, pois tinha ciência do período adequado para o cultivo das mudas de caju e não adotou as medidas necessárias para que elas fossem entregues, em sua totalidade e tempestivamente, aos agricultores. 
29.	Destarte, o representante do Ministério Público de Contas posicionou-se de acordo com a análise e a proposta de encaminhamento do Secretário da Serur (peça 87, p. 7) , no sentido de conhecer e dar provimento parcial ao Recurso de Revisão apresentado pelo Sr. Raimundo José Almeida de Araújo, para reduzir o débito indicado no item 9.1 do Acórdão 3449/2015-TCU-Segunda Câmara, de R$ 69.100,68 para R$ 26.376,68 (valor histórico referente a 11/01/2005) , de modo que o débito corresponda às mudas distribuídas depois do mês de março de 2005.
III
Passo ao exame de mérito
30.	Passo a analisar, em consonância com o efeito devolutivo característico dos recursos de revisão, os pontos objeto do apelo recursal.
31.	A controvérsia quanto ao débito existente nos autos já demonstra, de pronto, que a instauração da Tomada de Contas Especial pelo valor total da avença foi equivocada, pois restou demonstrado que a despeito de problemas operacionais na execução da avença, as mudas foram todas adquiridas (100%) e repassadas num percentual de 91,26%, considerando as ressalvas expressas na tabela transcrita no item 13 do presente Voto, relacionadas com o número de beneficiários que efetivamente receberam as mudas de cajueiro. 
32.	Como visto, por um lado, o Auditor, com a anuência do Diretor, calculou o débito levando em consideração que houve o cumprimento de 71% do objeto pactuado, o que levou a um valor de débito de R$ 20.039,20, que foi calculado com base no percentual de inexecução de 29%. Por outro lado, o Secretário da Serur, com a anuência do Subprocurador-Geral do MP/TCU, calculou o débito levando em consideração a quantidade das mudas efetivamente entregues até o mês de março, conforme exigência contida no plano de trabalho (21.362 mudas) , o que levou a um débito de R$ 26.376,68.
33.	É razoável admitir que a diferença entre os valores devidos é materialmente pouco relevante (R$ 26.376,68 - R$ 20.039,20 = 6.337,48) e que qualquer que seja a estratégia de cálculo adotada chega-se a uma conclusão: o objetivo foi cumprido e a inexecução parcial deveu-se a situação inesperada, diante da frustração das expectativas de chuvas, já bem conhecidas dos nordestinos e mais especificamente dos moradores da região.
34.	O recorrente trouxe aos autos vários boletins pluviométricos da região (peça 77, pp. 6-89; peça 78 e peça 79) que mostram que, de fato, as expectativas pluviométricas para o período em que o convênio deveria ter sido executado não se concretizaram, dada a comprovada escassez de chuvas. 
35.	O mapa abaixo, extraído do site infoescola (https://www.infoescola.com/geografia/clima-do-piaui/) , comprova que os municípios localizados nas áreas vermelha, bege e amarela, como no caso do Município de Colônia do Gurguéia/PI, têm baixos índices pluviométricos, inferiores a 1000 mm por ano de precipitação. Nos municípios localizados nessas regiões, o clima característico é o Semiárido e os índices pluviométricos variam de 500 a 800 mm. Chove duas vezes menos que o restante do estado, com chuvas irregulares durante o ano, longos períodos de estiagem, altas temperaturas, que variam de 23 °C a 40°C. As chuvas ocorrem durante o verão, entre os meses de Dezembro e Março.  
36.	Caso o Concedente tivesse levado em consideração a situação de seca extrema experimentada pela região onde se localizava o Município (demonstrada no parágrafo supra) , que prejudicou sobremaneira o cumprimento dos objetivos previstos no Plano de Trabalho, e que foram adquiridas todas as mudas acordadas, conforme tabela contida no item 13 do presente Voto, talvez nem tivesse instaurado a TCE e aprovado com ressalvas as contas do ora recorrente.
37.	A análise deste caso concreto me leva a entender que restou comprovada a execução do objeto e o nexo entre os recursos repassados pela União e a compra das mudas de cajueiro, que não foram integralmente repassadas aos beneficiários por falta de interesse dos mesmos. Demais disso, a falta de plantio das mudas efetivamente repassadas não pode ser atribuída ao ex-gestor, na medida em que o desinteresse dos agricultores em plantar decorreu da seca que assolou a região no período e não de culpa do gestor público, visto que a situação fugia totalmente do seu controle, daí a adequação de excluir sua responsabilidade. Depreendo, pois, que há fundamento para afastar a imputação de débito, pois a sua manutenção levaria ao enriquecimento sem justa causa da União.
38.	Compreendo, portanto, que não remanesce a ilegalidade das contas, pois as alegações recursais e boletins pluviométricos trazidos pelo responsável são aptos a demonstrar a necessidade de reverter o julgamento para regularidade com ressalvas, afastando o débito e multa outrora imputados. 
39.	Feitas essas considerações, entendo que deve ser dado provimento ao presente recurso, para julgar regulares com ressalvas as contas do recorrente, afastando, assim, o débito e a multa a ele aplicados pelo Acórdão recorrido.
40.	Ante o exposto, Voto no sentido de que o Plenário deste Tribunal adote o Acórdão que ora submeto à deliberação deste Colegiado.
TCU, Sala das Sessões Ministro Luciano Brandão Alves de Souza, em 16 de setembro de 2020.
RAIMUNDO CARREIRO 
Relator